---
title: "Data Wrangling & EDA - Retail Business Analytics"
author: "Francisco Isaac Pazmiño Morales"
date: "`r Sys.Date()`"
output: 
  html_document:
    toc: true
    toc_depth: 3
    theme: flatly
    highlight: tango
---

```{r setup, include=FALSE}
# Configuración global del documento
knitr::opts_chunk$set(
  echo = TRUE, 
  warning = FALSE, 
  message = FALSE, 
  fig.align = "center",
  fig.width = 8, 
  fig.height = 5
)
```

## 1. Configuración y Carga de Librerías

Inicializamos el entorno de trabajo importando las librerías necesarias para el análisis.

```{r libraries}
library(readr)
library(dplyr)
library(ggplot2)
library(lubridate)
```

## 2. Ingesta de Datos Raw

Importamos los datasets crudos directamente desde la carpeta `data/`.

```{r data_loading}
# Demografía y Economía Local
cambio_poblacion_trrvja <- read_csv2("data/asi_ha_cambiado_la_poblacion_en_torrevieja _.csv")
numero_empresas_trrvja <- read_csv2("data/¿cual_es_el_numero_de_empresas_en_torrevieja _.csv")
renta_bruta_media_trrvja <- read_csv2("data/la_renta_bruta_media_de_torrevieja_es_de_21.679 _euros.csv")
precio_vivienda_trrvja <- read_csv2("data/evolucion_del_precio_de_la_vivienda_en_torrevieja.csv")

# Datos de Competencia Local
cafes <- read_csv("data/cafeterias - Hoja 1.csv")

# Movilidad y Turismo (Instituto Nacional de Estadística)
turistas_x_mes <- read.delim2(
  "data/53001.csv", 
  sep = ";", 
  header = TRUE, 
  fileEncoding = "latin1", 
  stringsAsFactors = FALSE
)
```

## 3. Data Wrangling & Proceso ETL

Se aplican transformaciones, normalizaciones y depuración de calidad de datos (*Type Casting*, *Renaming*, agregación de predicciones) para preparar los dataframes.

### 3.1. Evolución de la Población

```{r wrangling_poblacion}
cambio_poblacion_trrvja <- cambio_poblacion_trrvja %>%
  slice_head(n = 20)

names(cambio_poblacion_trrvja)[1] <- "anyo"
names(cambio_poblacion_trrvja)[3] <- "numero_habitantes"

cambio_poblacion_trrvja$anyo <- as.numeric(cambio_poblacion_trrvja$anyo)

# Extrapolación de datos al año actual
cambio_poblacion_trrvja <- cambio_poblacion_trrvja %>%
  add_row(anyo = 2025, Periodo = "año", numero_habitantes = 106350)
```

### 3.2 Indicadores Económicos (Renta, Número de Empresas y Precio de Vivienda)

```{r wrangling_economia}
precio_vivienda_trrvja <- precio_vivienda_trrvja %>%
  slice_head(n = 292)

numero_empresas_trrvja <- numero_empresas_trrvja %>%
  slice_head(n = 11)

renta_bruta_media_trrvja <- renta_bruta_media_trrvja %>%
  slice_head(n = 10)

names(renta_bruta_media_trrvja)[1] <- "anyo"
names(renta_bruta_media_trrvja)[3] <- "renta_bruta_pc"

renta_bruta_media_trrvja$anyo <- as.numeric(renta_bruta_media_trrvja$anyo)
```

### 3.3. Transformación de Tráfico Turístico

```{r wrangling_turistas}
# Limpieza de columnas y tratamiento de formatos europeos
turistas_x_mes <- turistas_x_mes %>%
  select(Concepto.turístico, Municipio.de.destino, Periodo, Total, CCAA.y.provincia.de.origen.1) %>%
  mutate(Total = as.numeric(gsub("\\.", "", Total))) %>%
  filter(CCAA.y.provincia.de.origen.1 != "Comunitat Valenciana")

# Descomposición de la serie temporal (Periodo -> Año / Mes)
df_clean <- turistas_x_mes %>%
  mutate(
    year = as.numeric(substr(Periodo, 1, 4)),
    month = as.numeric(substr(Periodo, 6, 7))
  ) %>%
  group_by(year, month) %>%
  summarise(turistas = sum(Total, na.rm = TRUE), .groups = "drop")

# Cálculo de estacionalidad por año
df_estacionalidad <- df_clean %>%
  group_by(year) %>%
  mutate(estacionalidad = turistas / sum(turistas)) %>%
  ungroup()
```

### 3.4. Consolidación de Mercado (Cálculo de Demanda Potencial)

Cruzamos bases de datos demográficas del padrón municipal (2025) con hipótesis de ticket medio esperado (*Benchmark* local).

```{r merge_gasto}
# ========================================================
# Construcción del dataframe poblacional paramétrico 2025
# ========================================================
nac_2025 <- data.frame(
  Nacionalidad = c("España", "Ucrania", "Rusia", "Colombia", "Reino Unido", "Marruecos", "Otros"),
  Poblacion = c(50960, 9512, 5926, 5141, 4708, 2961, 55390 - (9512+5926+5141+4708+2961)),
  Año = 2025
)

# Gasto medio esperado por visita según perfil
gasto_medio <- data.frame(
  Nacionalidad = c("España", "Ucrania", "Rusia", "Colombia", "Reino Unido", "Marruecos", "Otros"),
  Gasto = c(7, 8, 9, 7, 12, 6, 10)
)

# ========================================================
# Integración de conjuntos (Merge / Feature Engineering)
# ========================================================
df_final <- merge(nac_2025, gasto_medio, by = "Nacionalidad")

# Cálculo del gasto total anual de los residentes locales
gasto_residentes_total <- df_final %>%
  mutate(ImpactoTotal = Poblacion * Gasto) %>%
  summarise(total_residentes = sum(ImpactoTotal)) %>%
  pull(total_residentes)

# Prorrateo del gasto base local a escala mensual
gasto_residentes_mensual <- gasto_residentes_total / 12

# Integración del ticket promediado en la serie temporal de estacionalidad
gasto_medio_turista <- mean(gasto_medio$Gasto)  

df_estacionalidad <- df_estacionalidad %>%
  group_by(year) %>%
  mutate(
    gasto_turistas = turistas * gasto_medio_turista,
    gasto_total = gasto_turistas + gasto_residentes_mensual
  ) %>%
  ungroup()
```

---

## 4. Análisis Exploratorio de Datos (EDA)

A través de la renderización con `ggplot2`, generamos insights accionables centrados en la evolución demográfica del entorno y su capacidad adquisitiva.

### 4.1. Crecimiento Demográfico Sostenido

```{r eda_poblacion_line}
ggplot(cambio_poblacion_trrvja, aes(x = anyo, y = numero_habitantes)) +
  geom_line(color = "#2c3e50", linewidth = 1.2) +
  geom_point(color = "#e74c3c", size = 3) +
  labs(
    title = "Evolución de la Población (Crecimiento Sostenido)",
    x = "Año",
    y = "Población Residente"
  ) +
  theme_minimal()
```

```{r eda_poblacion_bar}
ggplot(cambio_poblacion_trrvja, aes(x = anyo, y = numero_habitantes)) +
  geom_col(fill = "#3498db") +
  coord_cartesian(ylim = c(75000, max(cambio_poblacion_trrvja$numero_habitantes) * 1.05)) +
  labs(
    title = "Volumen Poblacional Histórico",
    x = "Año",
    y = "Población Residente"
  ) +
  theme_minimal()
```

### 4.2. Renta y Adquisición

```{r eda_renta}
ggplot(renta_bruta_media_trrvja, aes(x = factor(anyo), y = renta_bruta_pc, group = 1)) +
  geom_line(color = "#27ae60", linewidth = 1.5) +
  geom_point(color = "#7f8c8d", size = 3) +
  labs(
    title = "Evolución de la Renta Bruta Per Cápita",
    subtitle = "Incremento sostenido del poder adquisitivo en el municipio",
    x = "Año",
    y = "Renta Bruta Per Cápita (€)"
  ) +
  theme_minimal()
```

### 4.3. Estacionalidad del Gasto (Mes a Mes)

```{r eda_estacionalidad}
ggplot(df_estacionalidad, aes(x = month, y = gasto_total, group = year, color = factor(year))) +
  geom_line(linewidth = 1.2) +
  geom_point(size = 2) +
  scale_x_continuous(breaks = 1:12, labels = month.abb) +
  labs(
    title = "Calendario de Consumo Mensual (Turistas + Residentes)",
    subtitle = "Proyección e impacto estimando tráfico general para Torrevieja",
    x = "Mes",
    y = "Gasto Total Estimado (€)",
    color = "Año Analizado"
  ) +
  theme_minimal() +
  theme(legend.position = "bottom")
```

---

## 5. Mapas Competitivos y Benchmarking (Cafeterías)

Gráficos multidimensionales para determinar nichos de mercado, valoraciones y oportunidad respecto a la distancia de nuestro local.

### 5.1. Matriz de Core Competitors por Distancia y Calidad

```{r plot_competencia_mapa}
ggplot(cafes, aes(x = Distancia, 
                  y = Puntuacion_resenyas, 
                  size = Num_resenyas, 
                  color = Precio_cafe)) +
  geom_point(alpha = 0.8) +
  geom_text(aes(label = Nombre), vjust = -1, size = 3, check_overlap = TRUE) +
  scale_size_continuous(range = c(3, 12)) +
  scale_color_gradient(low = "#3498db", high = "#e74c3c", na.value = "grey") +
  labs(
    title = "Mapa Competitivo de Cafeterías en Rango Analizado",
    x = "Distancia al Local Analizado (metros)",
    y = "Puntuación Media (Reviews)",
    size = "Volumen de Reseñas",
    color = "Ticket Café (€)"
  ) +
  theme_minimal()
```

### 5.2. Correlación Ticket vs Puntuación

```{r plot_precio_puntuacion}
ggplot(cafes, aes(x = Precio_cafe, y = Puntuacion_resenyas, size = Num_resenyas)) +
  geom_point(alpha = 0.7, color = "#16a085") +
  geom_text(aes(label = Nombre), vjust = -1, size = 3, check_overlap = TRUE) +
  labs(
    title = "Pricing vs Satisfacción del Consumidor",
    x = "Precio Medio Café (€)", 
    y = "Puntuación Promedio"
  ) +
  theme_minimal()
```

### 5.3. Benchmark Absoluto (Top Ventas Posicionadas)

```{r plot_ranking_cafeterias}
ggplot(cafes, aes(x = reorder(Nombre, Puntuacion_resenyas), y = Puntuacion_resenyas)) +
  geom_col(fill = "#2980b9") +
  coord_flip() +
  labs(
    title = "Ranking Absoluto de Competidores (Reviews)",
    x = "Restaurador / Marca", 
    y = "Puntuación Promedio"
  ) +
  theme_minimal()
```
